臺灣嘉義地方法院刑事判決　　　　　　 94年度訴字第281號
公　訴　人　臺灣嘉義地方法院檢察署檢察官
被　　　告　甲○○　男　25歲.
上列被告因違反洗錢防制法案件，經檢察官聲請簡易判決處刑（
94年度偵字第322號），本院認為不得以簡易判決處刑，經改用
通常程序審理，茲判決如下：
    主  文
本件免訴。
    理  由
一、公訴意旨略以：被告甲○○前因詐欺案件，經本院於民國93
    年5月28日判處有期徒刑3月確定，於同年9月22日縮刑期滿
    執行完畢。詎仍不知悔改，為圖小利，於92年9月初之某日
    ，允諾姓名年籍不詳、綽號「阿嘉」之成年男子要求購買帳
    戶之提議，被告雖可預見提供自己帳戶供他人使用，可能遭
    利用於掩飾或隱匿該他人或其轉手者重大犯罪之所得財物，
    仍不違背其本意，基於幫助「阿嘉」，或其轉手者掩飾或隱
    匿彼等重大犯罪所得財物之不確定故意，於92年9月12日，
    在嘉義市○○路248號之誠泰商業銀行嘉義分行（下稱誠泰
    銀行），申辦000000000000號活期儲蓄存款存摺及金融卡後
    ，在誠泰銀行門口，將上開向誠泰銀行所申請之上述帳號存
    摺及金融卡並提款密碼，以新台幣（下同）2000元之代價售
    與「阿嘉」，而任由「阿嘉」或其轉手所組成之犯罪集團，
    藉以遂行掩飾或隱匿重大犯罪所得財物。嗣「阿嘉」或其轉
    手所組成之犯罪集團，基於為自己不法所有之意圖，於93
    年3月6日晚間10時許，在網路上「封神ONLINE」之線上遊戲
    之「文昌伺服器」中，使用角色ID「滅情女」，以線上對話
    方式向亦在「文昌伺服器」，使用角色ID「嘉義小新＊」之
    張育嘉宣稱，欲販賣「技能書」之遊戲裝備，張育嘉因而告
    知其行動電話號碼0000000000號，「阿嘉」或其轉手所組成
    之犯罪集團，即撥打張育嘉之行動電話向張育嘉佯稱：購買
    網路遊戲「技能書」遊戲裝備之款項3000元，請你匯至上開
    誠泰銀行帳戶內等語，並留下行動電話號碼0000000000號供
    張育嘉聯絡，致張育嘉陷於錯誤，依指示於93年3月8日凌晨
    0時6分許，在台南縣白河鎮農會之自動櫃員機匯出3000元
    至上開甲○○之帳戶後，因遲未收到「技能書」遊戲裝備，
    始知受騙報警處理，經警循線查悉上情，案經張育嘉訴由台
    南縣警察局白河分局報請臺灣嘉義地方法院檢察署檢察官偵
    查後聲請簡易判決處刑，因認被告涉犯刑法第30條第1項、
    洗錢防制法第9條第2項之幫助洗錢罪嫌云云（以下簡稱甲案
    ）。
二、經查：
1、訊據被告對於上開犯行迭於警、偵訊及本院94年5月13日調查
   時坦白承認，復據告訴人張育嘉於警詢中之指訴翔實，並有
   台南縣白河鎮農會自動櫃員機交易明細表、存摺影本、存摺
   存款業務往來約定書、存摺存款帳戶基本資料查詢單、交易
   明細查詢單2紙、存摺存款對帳單1份、和信電訊股份有限公
   司通聯記錄1份在卷可稽。
2、次查，於金融機構開設帳戶，請領存摺及金融卡一事，係針
   對個人身分之社會信用而予以資金流通，具有強烈之屬人性
   ，而金融帳戶為個人理財之工具，申請開設金融帳戶並無任
   何特殊之限制，一般民眾皆得以存入最低開戶金額之方式申
   請之，且一人得在不同之金融機構申請數個存款帳戶使用，
   一般具行為能力之人向金融機關申辦存款帳戶，並非難事，
   且無須支付手續費用，此乃眾所週知之事。故衡諸一般常情
   ，任何人既均可辦理金融帳戶存摺使用，如無正當理由，實
   無借用他人存摺使用之理，而金融存摺亦事關個人財產權益
   之保障，其專有性甚高，除非本人或與本人親密關係者，難
   認有何理由可自由流通使用該存摺，一般人均有妥為保管及
   防止他人任意使用之認識，縱特殊情況偶需交付他人使用，
   亦必深入瞭解用途及合理性，始予提供，且該等專有物品如
   落入不明人士手中，而未加以闡明正常用途，極易被利用為
   與財產有關之犯罪工具，此為吾人依一般生活認知所易於體
   察之常識，而有犯罪意圖者，非有正當理由，竟徵求他人提
   供帳戶，客觀上可預見其目的，係供為某筆資金之存入，後
   再行領出之用，且該筆資金之存入及提領過程係有意隱瞞其
   流程及行為人身分曝光之用意，一般人本於一般認知能力均
   易於瞭解。從而，如非為詐騙財物等不法目的，依常情應無
   支付金錢購買他人之帳戶存褶、提款卡及印章之理，此等行
   為客觀上已屬可疑，有為隱瞞某種作為流程及行為人身份曝
   光等不法意圖應可預見。
3、繼查，被告為年滿25歲之成年人，心智正常無缺陷，具相當
   知識，可預見「阿嘉」該名成年男子收購他人之存摺帳戶、
   提款卡及將提款卡密碼告知使用，將可能藉收購之存摺帳戶
   、提款卡遂行財產上犯罪之目的，或轉售他人作為財產犯罪
   之用，是被告可預見金融帳戶存摺提供他人使用將幫助他人
   實施詐欺犯罪，但因需錢，仍將其帳戶存摺、提款卡交付阿
   嘉該名成年男子，並告知提款卡密碼，得款2000元，顯具縱
   有人以其金融帳戶實施詐欺犯罪亦不違背其本意之不確定故
   意甚明。故本件事證明確，被告犯行堪以認定。
三、按刑法上之幫助犯，係指以幫助之意思，對於正犯資以助力
    ，而未參與實施犯罪之行為者而言，本案被告以幫助他人犯
    罪之意思，所參與者係詐欺取財構成要件以外之行為，故應
    以詐欺取財之幫助犯論之。是核被告所為，係犯刑法第30條
    第1項、第339條第1項詐欺取財罪之幫助犯。公訴意旨認被
    告所犯係刑法第30條第1項、洗錢防制法第9條第2項之幫助
    洗錢罪云云，惟依本案被告之供述、告訴人之指述，以及上
    開卷附之資料及證據，僅能證明「阿嘉」或其同夥者，曾以
    上開詐騙理由，使告訴人於錯誤，匯款至被告所提供之上開
    帳戶內，然除告訴人指訴外，尚無其他被害人出面指證另有
    詐欺犯行，亦無其他證據足以證明「阿嘉」或其同夥者有本
    於同一犯罪行為之意思反覆為之，且賴以維生常業詐欺，並
    與他人共組詐欺集團之客觀事實，自難論以常業犯，應認「
    阿嘉」或其同夥者僅能成立普通詐欺罪。又按洗錢行為係指
    行為人為掩飾或隱匿自己重大犯罪所得財物或財產上之利益
    （洗錢防制法第2條第1款），或行為人掩飾、收受、搬運、
    寄藏、故買或牙保他人因重大犯罪所得財物或財產上之利益
    （同法第2條第2款）。按洗錢防制法之制定，旨在規範特定
    重大犯罪（詳見該法第3條）不法所得之資金或財產，藉由
    洗錢行為，諸如經由各種金融機關或其他交易管道，轉換成
    為合法來源之資金或財產，以切斷資金與當初犯罪行為之關
    連性，俾便於隱匿其犯罪行為或該資金不法來源或本質，以
    逃避追訴、處罰。該法之制定背景，主要係針對預防鉅額贓
    款，經由洗錢行為轉變為合法來源，造成資金流向之中斷，
    使偵查機關無法藉由資金之流向，追查不法前行為之犯罪行
    為人。足見其所保護之法益為國家對特定重大犯罪之追訴及
    處罰，此觀該法第1條已明定：「為防制洗錢，追查重大犯
    罪，特制定本法」，而對不法之前行為其所侵害之一般法益
    ，因已有該當各行為之構成要件加以保護，自非該法之立法
    目的甚明。又該法第2條第1款之洗錢行為，除利用不知情之
    合法管道（如金融機關）所為之典型行為外，固尚有其他掩
    飾、藏匿犯特定重大犯罪所得財產或利益之行為，但仍須有
    旨在避免追訴、處罰而使其所得財物或利益之來源合法化，
    或改變該財物或利益之本質之犯意，始克相當，若僅係行為
    人對犯特定重大犯罪所得之財產或利益作直接使用或消費之
    處分行為，自非該法所規範之洗錢行為（最高法院92年台上
    字第3639號判決參照）。故洗錢防制法第2條第1項所稱洗錢
    行為，係指行為人完成犯罪行為後，對於犯罪所得財物或財
    產上利益所另為掩飾或隱匿之行為，該行為在刑罰體系上原
    係不罰之後行為，然因為防制洗錢，追查重大犯罪之特殊社
    會防衛之需要，始予以刑罰化，至若行為本身即係該洗錢防
    制法第3條所稱重大犯罪之取得財物之犯罪方法或手段，此
    等行為即為該條所稱重大犯罪行為之一部分，並非行為人因
    為該條所稱重大犯罪行為並取得犯罪所得財物或財產上利益
    後，所另為掩飾或隱匿犯罪所得財物或財產上利益之行為，
    自難遽認係洗錢行為，查本案告訴人係受詐欺而匯款入被告
    上開帳戶內，已如前述，故利用被告上開人頭帳戶作為詐騙
    告訴人匯款使用，此原即係上述「阿嘉」或其同夥者實施並
    遂行其詐欺取財之犯罪手段，並非於詐得財物後，另為掩飾
    、隱匿其詐欺犯罪之所得之行為，依前揭說明，此等行為顯
    與洗錢防制法第2條所稱洗錢之構成要件不該當，並不構成
    洗錢罪；再揆諸前開最高法院判決意旨，本案被告上述不法
    之前行為幫助詐欺所侵害之一般法益，已有該當刑法第339
    條之詐欺罪之構成要件加以保護，被告上開所為並非經由各
    種金融機關或其他交易管道，轉換成為合法來源之資金或財
    產，以切斷資金與當初犯罪行為之關連性，俾便於隱匿其犯
    罪行為或該資金不法來源或本質，以逃避追訴、處罰，是自
    難僅以被告提供上開帳戶予「阿嘉」該名成年男子，即認被
    告有何掩飾他人重大犯罪所得之意，何況本件被告僅知「阿
    嘉」購買前述帳戶，可能作為詐欺取財之用，已如前述，並
    無證據足證被告對於其出售之帳戶係被作為常業詐欺之工具
    一節確有認識，亦無積極證據足以證明正犯所犯係常業詐欺
    罪，而依洗錢防制法第3條第1項第5款及第2條第1款之規定
    ，刑法第340條之常業詐欺罪係屬重大犯罪，掩飾或隱匿因
    自己重大犯罪所得財物或財產上利益者，為洗錢，本件被告
    應僅係成立幫助詐欺罪，並非幫助常業詐欺罪，已如前述，
    即與洗錢構成要件不合，公訴意旨對此似有誤會。
四、惟查：被告前亦基於幫助他人詐欺之犯意，於92年9月12日
    ，至嘉義市○○路746號「合作金庫銀行南嘉義分行」以自
    己名義申請開戶，於取得0000000000000帳號後，隨即於同
    日以2000元之價格販售予綽號「阿嘉」之人，供作匯款帳戶
    ，藉此掩飾詐欺所得款項而使不易追查，嗣該綽號「阿嘉」
    之人於同年9月13日，在電腦網路上自稱「優格奶茶」並留
    言欲販售虛擬寶物「水８」，意者請留電話及價錢，致被害
    人陳世鴻於上網察看後誤信為真，而以電腦信箱留言及留下
    0000000000號行動電話與「優格奶茶」，表示欲購買，經「
    優格奶茶」以0000000000號行動電話告知被害人陳世鴻願以
    6000元賣出，惟表示需以匯款方式交易，使被害人陳世鴻因
    此陷於錯誤，而依其指示以轉帳方式匯款至上開被告「合作
    金庫銀行南嘉義分行」帳戶內（以下簡稱乙案）。而被告此
    部分犯行，業經臺灣嘉義地方法院檢察署檢察官於93年3 月
    25日，以幫助詐欺取財罪，向本院聲請簡易判決處刑，嗣經
    本院於93年4月9日以同一罪名，判處有期徒刑3月確定（確
    定日期為93年5月28日），繼於93年9月22日因縮刑期滿執行
    完畢，有臺灣嘉義地方法院檢察署檢察官93年度偵字第1150
    號聲請簡易判決處刑書、本院93年度嘉簡字第234號刑事簡
    易判決書、臺灣高等法院被告全國前案紀錄表各乙紙在卷足
    憑。
五、查被告既係於同一日（92年9月12日），先後出賣合作金庫
    銀行及誠泰銀行之帳戶予「阿嘉」該名男子（前後相距約一
    或二小時），而其方法雷同，且均係觸犯犯罪構成要件相同
    之罪名，顯係基於概括犯意為之，先後二次幫助他人犯罪，
    為連續幫助犯，亦即甲案與乙案（本院93年度嘉簡字第234
    號刑事簡易判決書所判決之犯罪事實），應非無連續犯裁判
    上一罪之關係。
六、按案件曾經判決確定者，應為免訴之判決，此項原則關於實
    質上一罪或裁判上一罪，均有其適用。連續犯係裁判上之一
    罪，其一部分犯罪事實曾經判決確定者，其效力當然及於全
    部，故檢察官復將其他部分重行起訴（檢察官聲請簡易判決
    處刑與起訴有同一效力，刑事訴訟法第451條第3項定有明文
    ），亦應諭知免訴之判決，最高法院49年台非字第20號判例
    可資參照。查甲案與乙案間既非無連續犯裁判上一罪之關係
    ，且乙案又經本院以93年度嘉簡字第234號刑事簡易判決判
    決確定，均業如前述，揆諸前揭最高法院49年台非字第20號
    判例意旨，就本件（甲案）自應為免訴之諭知。
七、按法院為刑事訴訟法第302條免訴之判決，得不經言詞辯論
    為之，刑事訴訟法第307條定有明文，是本件既應為免訴之
    判決，爰不經言詞辯論，逕為如主文所示之判決，併此敘明
    。
據上論斷，應依刑事訴訟法第452條、第307條、第302條第1款，
判決如主文。
中　　華　　民　　國　　94　　年　　5 　　月　　17　　日
            臺灣嘉義地方法院刑事第六庭
                          審判長法　官　林信旭
                                法  官  蔡憲德
                                法  官  蘇姵文
以上正本證明與原本無異。
如不服本判決，應於判決送達後10日內，向本院提出上訴狀。
中　　華　　民　　國　　94　　年　　5 　　月　　17　　日
                        　      書記官　賴琪玲
